【裁判字號】    97,自,4
【裁判日期】    970821
【裁判案由】    妨害名譽
【裁判全文】
臺灣彰化地方法院刑事判決                 97年度自字第4號
自  訴  人  乙○○
自訴代理人  張立業律師
被      告  甲○○
上列被告因妨害名譽案件，經自訴人提起自訴，本院判決如下：
    主    文
甲○○公然侮辱人，處拘役拾日，如易科罰金，以新臺幣壹仟
元折算壹日。
    犯罪事實
一、甲○○前曾於民國96年間，因妨害名譽案件，經本院以96年
    度彰簡字第359 號，判處拘役20日，嗣後並經減刑為拘役10
    日確定（此部分不構成累犯）。緣甲○○因遭乙○○自訴涉
    犯誹謗等罪行，經本院於97年1 月21日下午2 時10分，在本
    院第十法庭公開進行準備程序，甲○○因不甘僅因踐行議員
    質詢權即遭乙○○自訴而心煩，竟於前開時間，在本院第十
    法庭之不特定人得以共見共聞之公開法庭內，基於侮辱人之
    故意，接續公然以「這賊跟惡人，聽得懂嗎？賊跟惡人。」
    「賊跟惡人，可惡、可惡咧，不是人咧」等語辱罵，致侮辱
    乙○○之名譽。
二、案經自訴人提起自訴。
    理      由
一、訊據被告甲○○對其曾於前揭時間，於本院公開法庭進行準
    備程序時，曾以前揭言語應訊等情坦承不諱，惟矢口否認涉
    有前開犯行，辯稱：因大家都說乙○○是媽祖，所以乙○○
    不是人，且乙○○是立委可受公評，乙○○亦確曾因另案遭
    臺灣彰化地方法院檢察署檢察官起訴，伊所指陳均屬事實，
    而伊當時陳稱前開話語時，以為是在開偵查庭，不是在公開
    場合云云。經查：
  (1)前揭犯罪事實，業據被告於本院審理時坦承確曾於前揭時、
    地，陳述上開言語等情，且有本院當日準備程序錄音光碟 1
    片及準備程序筆錄1 份在卷可稽，參諸該準備程序筆錄所載
    ，被告確係於公開法庭，對法官陳稱：「這賊跟惡人，聽得
    懂嗎？賊跟惡人。」「賊跟惡人，可惡、可惡咧，不是人咧
    」等語，且依其所述之前後文義，及被告自承當日係因認為
    自訴人乙○○有犯罪嫌疑，伊進行質詢，反而遭訴等語觀之
    ，被告當日應係不甘遭訴，始於氣憤下為前開陳述。蓋本院
    當日係公開進行準備程序，此有前揭準備程序筆錄1 份在卷
    可稽，從而，係屬不特定人得以共見共聞之公開情況；且按
    刑法第309 條第1 項之公然侮辱罪，僅須行為人以粗鄙之言
    語、舉動、文字、圖畫侮謾辱罵或為其他輕蔑他人人格之行
    為已足。本件被告所言「賊」、「惡人」、「不是人」等語
    ，均係足以貶損他人社會評價之輕蔑言詞，亦為公眾所週知
    之事實，被告以前揭「賊」、「惡人」、「不是人」等字眼
    辱罵自訴人乙○○，顯已踰越被告為防禦自己權利，所為辯
    白之自衛、自辯及保護自身合法利益之言論，而係基於貶損
    自訴人乙○○之意思所為之公然侮辱行為。
  (2)至被告雖辯以：伊係因大家都說自訴人乙○○是媽祖，才會
    說自訴人乙○○不是人；且自訴人乙○○曾因另案遭臺灣彰
    化地方法院檢察署檢察官起訴，伊所指陳均屬事實，且可受
    公評；伊以為當時係在不公開之偵查庭云云。惟查：參諸
    被告陳述前開自訴人乙○○「不是人」之前後文，被告係陳
    稱「賊跟惡人，可惡、可惡咧，不是人咧。真得沒有是非嗎
    」等語，此有前開準備程序筆錄可參，蓋倘被告真係認為被
    告係屬臺灣民間重要信仰「媽祖」，應係本於虔誠、敬畏之
    心態，焉有可能於「不是人咧」之前語陳稱「賊跟惡人，可
    惡、可惡咧，又於「不是人咧」之後陳稱「真得沒有是非嗎
    」，足認被告當時主觀上，係基於貶損自訴人乙○○之意，
    而為「不是人」之陳述；被告另辯稱伊係針對可受公評之
    事，而為適當之評論，然刑法第311 條所列之阻卻構成要件
    事由，係以善意發表言論，其中第3 款之規定，係為保障對
    於與公眾利益有關事項之意見或評論表達自由，亦即係基於
    合法評論原則，審查行為人就其一併公開陳述之根據事實，
    讓大眾判斷表達意見之人對於該事務之評論或意見是否持平
    為目的。本案被告於為前開言論時，並未一併公開陳述伊所
    根據之事實，而僅空言陳稱自訴人乙○○為「賊」、「惡人
    」、「不是人」，縱伊事後提出自訴人乙○○另案遭訴之臺
    灣臺北地方法院檢察署檢察官93年度偵字第19317 號、94年
    度偵字第1370號、95年度偵字第13352 號、第13360 號起訴
    書，然該起訴書顯與被告當日應訊之犯罪事實無直接關聯，
    且被告於陳述前開「賊」、「惡人」、「不是人」謾罵時，
    亦未同時提出該起訴書，尚難認被告係基於善意而為適當評
    論，並無該款規定之適用；被告現仍係彰化縣議會議員乙
    情，為被告所自承，足認被告係具備相當社會經驗智識之人
    ，伊於收受本院開庭傳票後，於前開時、地至本院進行準備
    程序，伊實無誤認伊係前往不公開之偵查庭開庭之可能。
  (3)綜上所述，被告前開所辯，均係屬事後卸責之詞，不足採信
    。本案事證明確，被告公然侮辱犯行已可認定。
二、僅抽象地公然為謾罵或嘲弄，而未指摘具體事實，係屬刑法
    第309 條第1 項公然侮辱罪，需對於足以毀損他人名譽之具
    體事實有所指摘，且意圖散布於眾，始屬刑法第310 條之誹
    謗罪。查本件被告在不特定人可聽聞之公開法庭中僅係抽象
    地謾罵、嘲弄自訴人乙○○「這賊跟惡人，聽得懂嗎？賊跟
    惡人。」「賊跟惡人，可惡、可惡咧，不是人咧」等語，尚
    未指摘具體事實，核其所為，應係犯刑法第309 條第1 項之
    公然侮辱罪。自訴人於自訴狀原係認被告係涉犯刑法第 309
    條第1 項之公然侮辱罪，嗣後於本院進行準備程序時，更正
    法條應為刑法第310 條之誹謗罪，顯有未洽。被告雖接連以
    前揭「這賊跟惡人，聽得懂嗎？賊跟惡人。」「賊跟惡人，
    可惡、可惡咧，不是人咧」字句辱罵自訴人，惟該項犯罪，
    係由被告以單一行為接續進行，且其主觀上對於各個舉動，
    不過為其犯罪行為之一部分，係屬接續犯。爰審酌被告前已
    有妨害名譽之前科紀錄，此有臺灣高等法院被告前案紀錄表
    存卷可參，猶未能記取教訓，於公開法庭審理中公然侮辱自
    訴人乙○○，致自訴人乙○○名譽受損，且犯後猶不知悔悟
    ，竟以「自訴人係媽祖不是人」等辯詞予以辯解，尚難認有
    何悔意，惟念及被告係因不甘就伊議會質詢內容遭自訴人乙
    ○○提起另案自訴，而心生不甘之動機等一切情狀，量處如
    主文所示之刑，並諭知易科罰金之折算標準。
據上論斷，應依刑事訴訟法第343 條、第299 條第1 項前段、刑
法第309 條第1 項、第41條第1 項前段，刑法施行法第1 條之1
第1項、第2項前段，判決如主文。
中    華    民    國    97    年    8     月    21    日
                  刑事第五庭    法  官   簡婉倫
以上正本證明與原本無異。
如不服本判決，應於判決送達後10日內，向本院提出上訴書狀，
上訴書狀應「敘述具體上訴理由」，並按他造當事人之人數附繕
本。「切勿逕送上級法院」。
中    華    民    國    97    年    8     月    21    日
                                書記官   林盛輝
附錄本案論罪科刑法條
中華民國刑法第309條第1項
公然侮辱人者，處拘役或 3 百元以下罰金。


司法院資訊處製作；財團法人民間司法改革基金會備份。
